【裁判字號】    88,易,3695
【裁判日期】    890621
【裁判案由】    詐欺
【裁判全文】
臺灣板橋地方法院刑事判決                        八十八年度易字第三六九五號
    公  訴  人  臺灣板橋地方法院檢察署檢察官
    被      告  己○○
右列被告因詐欺案件，經檢察官提起公訴（八十八年度偵字第三九五二號、第五二三
七號、第一０八四０號），本院判決如左：
    主  文
己○○無罪。
    理  由
一、公訴意旨略以：被告己○○為台北縣樹林鎮○○街一三五巷六號「利泰鋼模股份
    有限公司」（以下簡稱利泰公司）之負責人，明知該公司財務狀況不穩，需大舉
    向外舉債以維持營運，故已無能力給付貨款或借款，仍基於為自己不法所有之概
    括犯意，先於民國八十七年七月間，委託台北縣樹林鎮○○路三七九巷八二號「
    立灃工業股份有限公司」（以下簡稱立灃公司）代為加工模具機座，約定加工款
    為新台幣（下同）三十六萬七千五百元，並簽發發票日為八十七年十二月二十八
    日之支票一紙以支付加工款，使該公司之承辦人員誤認利泰公司資力良好，如依
    約完成代工即可取得代工款而代為完成加工；己○○又於同年八月間，以同一方
    式委託台北縣樹林鎮○○街一四三號「良農企業有限公司」（以下簡稱良農公司
    ）代為加工模具機組，約定加工款為四十萬九千五百元，而良農公司完成代工後
    ，由己○○交付發票日為八十八年一月二十八日、面額為三十九萬九千五百元之
    支票一紙以支付加工款；己○○又於八十七年七月二十八日向甲○○借款三十萬
    元，約定借期二月、利息一萬零八百元，並簽發同面額之支票一紙以為擔保，使
    甲○○誤認債權得以回收而如數借款，嗣借款到期，己○○因無力還款而要求甲○○展期，並以發票日為八十七年十二月二十八日、面額三十萬元之支票換回原
    供擔保之支票；己○○復於八十七年九月十一日簽發支票以為擔保，向戊○○借
    款五十萬元，使戊○○誤信己○○之償債能力而向金主借款再轉借之，該支票於
    八十七年十一月十六日屆期提示遭退票後，己○○要求戊○○展期，但因金主催
    討該筆借款，己○○遂先償還十萬元並簽發面額四十萬元、發票日為八十八年六
    月三十日之支票交付戊○○，戊○○再代為償還金主四十萬元；其後己○○所交
    付之支票屆期提示均遭退票，立灃公司、良農公司、甲○○及戊○○始知受騙。
    因認被告己○○涉有刑法第三百三十九條第一項之詐欺取財罪嫌云云。
二、按犯罪事實應依證據認定之，無證據不得推定其犯罪事實，又不能證明被告犯罪
    者，應諭知無罪之判決，刑事訴訟法第一百五十四條、第三百零一條第一項定有
    明文。所謂認定犯罪事實之證據，係指足以認定被告確有犯罪行為之積極證據而
    言，該項證據自須適合於被告犯罪事實認定，始得採為斷罪資料。又苟未能發現
    相當證據，或證據不足以證明，自不能以推測或擬制之方法，以為裁判基礎，亦
    分別有最高法院二十九年度上字第三一０五號及同院四十年度台上字第八六號判
    例意旨可資參照。且刑法第三百三十九條第一項詐欺罪之成立，以意圖為自己或
    第三人不法之所有，施用欺罔之詐術手段，使人陷於錯誤，因而將本人或第三人
    之物交付為要件。
三、公訴人認被告己○○涉有前揭詐欺罪嫌，無非以利泰公司八十五年、八十六年之
    財務報表暨會計師查核報告書、利泰公司於八十八年一月八日進行調解時所提出
    之債務明細表、利泰公司與台灣中小企業銀行樹林分行借款明細及利泰公司為發
    票人之支票影本五紙、退票理由單影本二紙、出貨單二紙、統一發票影本二紙，
    為其論據；訊據被告堅決否認有詐欺犯行，並辯稱：伊是做生意失敗，伊沒有要
    詐欺的意思，伊所經營之利泰公司自六十六年起創業，原承接日商訂單為主要業
    務，但因日本方面受經濟風暴影響，訂單減少，八十七年三月日本的大客戶停止
    訂單，伊就轉向國內尋找小客戶的訂單，伊到八十七年十一月撐不下去才開始跳
    票，立灃公司早於八十二年起即與利泰公司有業務往來，良農公司原名為天水模
    具廠股份有限公司，亦於八十五年間與利泰公司即有業務往來，而戊○○為機器
    經銷商，因知悉利泰公司有向外付息週轉資金之情形，乃於八十七年七月借款五
    十萬元予利泰公司，嗣戊○○所持支票屆期未獲兌付，被告仍先行償還十萬元予
    戊○○，另甲○○乃被告之鄰居，被告於八十七年七月間為軋支票，向其借款三
    十萬元二個月，利息一萬零八百元，且事後由甲○○搬走冷氣機二台、工作檯等
    物抵債，被告並已返還甲○○十四萬元，是戊○○、甲○○之借款均純係民間借
    貸，被告並未施用詐術，況且被告業已竭力變賣財產清償債務，並與立澧公司、
    良農公司、甲○○及戊○○達成和解等語。
四、經查：
  （一）被告己○○所經營之利泰公司係設立於六十六年九月十五日，有公司基本資
        料查詢表在卷足憑，另利泰公司與日本客戶有業務往來之情，亦據被告提出
        日本客戶之訂單資料影本十二紙足資佐證（見八十八年度偵字第三五九二號
        卷第六十六頁至七十七頁），足徵被告所辯稱利泰公司與日本客戶業務往來
        多年之情，應堪採信。又利泰公司所開設於臺灣中小企業銀行樹林分行、帳
        號二０一八六號之支票存款帳戶，係至八十七年十一月二十三日始開始有退
        票紀錄，惟前三紙面額各為五十萬、五十萬及二十七萬四千元之退票，仍由
        被告於期限內向銀行補足票面金額，註銷該三紙支票之退票，而於八十七年
        十一月三十日起，被告始未能繼續註銷退票，至八十七年十二月二十七日由
        銀行公告為拒絕往來戶等情，亦有臺灣中小企業銀行樹林分行八十八年三月
        九日八八樹林字第四八三號函在卷可稽（見八十八年度偵字第三五九二號卷
        第二十三頁至三十九頁）。則被告向告訴人立澧公司及良農公司委託加工所
        簽發之支票，雖嗣於八十七年十二月二十八日及八十八年一月二十八日起陸
        續退票，尚難謂被告在八十七年七、八月間向告訴人委託加工之初，對於支
        票嗣將陸續退票乙節有所預見。再參諸利泰公司與立灃公司早於八十二年起
        即有業務往來，另於八十五年間起與原名為天水模具廠股份有限公司之良農
        公司亦有業務往來，且均付款正常等情，業據良農公司告訴代理人丙○○及
        立澧公司代表人乙○○於本院陳述屬實（見本院八十八年十一月五日及八十
        九年一月十一日訊問筆錄），並經被告提出付款明細表影本八紙足稽佐證，
        要難遽認被告向告訴人委託加工之初即有詐欺之不法所有意圖，況被告於本
        院審理時與告訴人二人均達成和解，有和解書影本二份在卷可按，益足證被
        告於嗣後亦有繳付加工款之誠意，自難謂被告有詐欺告訴人立澧公司及良農
        公司之故意。
  （二）又被告向甲○○借款三十萬元，曾給付利息一萬零八百元，另向戊○○借款
        五十萬元，已於支票屆期退票時，先行返還十萬元予戊○○等情，業據告訴
        人甲○○及戊○○於偵查中陳述屬實（見八十八年度偵字第三九五二號卷第
        六十四頁及第一百零七頁背面），而告訴人戊○○亦陳稱：八十七年九、十
        月間，被告開了支票，叫伊幫他週轉等語，及告訴人甲○○陳稱：被告八十
        七年九月二十八日向伊借錢，說他欠錢等語，足徵被告於借款之初即明白告
        知告訴人其欠錢週轉之情，難謂被告有何施用詐術之行為。再參諸被告已與
        告訴人甲○○、戊○○達成和解，有和解書一份附卷可稽，並據告訴人甲○○及證人丁○○於本院陳述屬實（見本院八十八年十一月五日及八十九年六
        月七日訊問筆錄），益證被告事後確有還款之誠意，要難認被告向告訴人借
        款之初有詐欺之不法所有意圖。
  （三）至卷附利泰公司八十五年、八十六年之財務報表暨會計師查核報告書，利泰
        公司於八十五年底及八十六年底之長期借款淨額雖各為一千三百七十二萬二
        千七百零三元及九百零三萬八千五千三十九元，短期借款各為三百九十九萬
        元及一千九百萬元，長期機器設備各為四百六十三萬四千五百三十二元、一
        百九十七萬二千九百八十四元，惟該份查核報告書亦同時記載，利泰公司八
        十五年度及八十六年度之資產總計各為七千三百二十三萬八千七百七十八元
        及七千二百七十七萬四千六百二十二元，顯見於八十五年度及八十六年度，
        利泰公司之資產總額仍大於長、短期借款總額甚多，實難謂利泰公司於八十
        五年及八十六年度即有財務狀況不良之情形。又利泰公司與台灣中小企業銀
        行樹林分行間之七筆長、短期擔保放款，雖係分別於七十八年十一月二十八
        日、八十四年十月五日、八十七年七月三十一日、八十七年七月二十八日、
        八十七年八月三日、八十七年十月二日先後所借，而於八十七年十一月及十
        二月起即未按期繳息，惟被告事後業已出售所有房地，償還該銀行二千零九
        十六萬四千三百七十二元，此有臺灣中小企業銀行八十八年七月六日八八樹
        林字第一五六四號函附資料在卷可稽（見八十八年度偵字第三九五二號卷第
        九十頁至第九十九頁），另被告八十七年七月十六日起向統一租賃股份有限
        公司擔保借款之債務九百八十六萬四千元，亦經被告自行處分擔保品後，向
        統一租賃股份有限公司清償大部分債務至剩餘一百萬元之欠款等情，亦有票
        據明細表影本二紙、統一租賃股份有限公司刑事陳報狀在卷可稽（見八十八
        年度偵字第三九五二號卷第七十八頁至七十九頁、第一百頁至第一百零二頁
        ），足徵被告對於所積欠債務均有清償之誠意，並未有為自己不法所有之意
        圖。另利泰公司於八十八年一月八日進行調解時所提出之債務明細表，雖可
        證明利泰公司於八十八年一月八日與各債權人進行調解時，對外向廠商、民
        間借款、親友借款及銀行、租賃公司之負債、借款債務高達六千多萬元，其
        於八十七年度之借款總額明顯倍增於八十五年度及八十六年度之長、短期借
        款總額，而有財務狀況不良之情形，惟利泰公司於八十七年三月間因日本客
        戶終止訂單，轉而尋求國內訂單，試圖支撐公司營運等情，業據被告自承屬
        實，則被告於八十七年度因公司財務困難，轉而對外調借現金週轉，本屬人
        之常情，要難遽以被告於財務狀況不良情形，猶對外告貸，即屬詐欺。況且
        參諸被告事後確已極力變賣所有資產，清償債務，益徵被告對於先前之借款
        及委託加工等行為，並未有為自己不法所有之詐欺意圖。另告訴人立澧公司
        、良農公司、戊○○及甲○○於偵查時所提之利泰公司為發票人之支票、退
        票理由單、出貨單、發票影本，充其量僅能證明被告以利泰公司名義向告訴
        人等委託加工之加工款及借款未兌現清償，尚不足以證明被告即有詐欺之故
        意。
  （四）綜情以觀，尚不得因被告己○○事後未如期清償告訴人加工款及借款，遽認
        被告於委託加工及借款之初即有詐欺故意及不法意圖。此外查無其他積極證
        據，足資認定被告有被訴詐欺之犯行。本件純屬民事糾葛，核與詐欺罪構成
        要件不合，揆諸前揭說明，自應為被告無罪之諭知。
據上論斷，應依刑事訴訟法第三百零一條第一項，判決如主文。
本案經檢察官吳宗光到庭執行職務
中      華      民      國    八十九    年      六      月    二十一    日
                                           台灣板橋地方法院刑事第六庭
                                               法  官  葉  靜  芳
右正本證明與原本無異。
如不服本判決，應於判決送達後十日內向本院提出上訴狀 。
                                               書記官  黃  大  千
中      華      民      國    八十九    年      六      月    二十六    日


司法院資訊處製作；財團法人民間司法改革基金會備份。
